【裁判字號】    90,重訴,389
【裁判日期】    901210
【裁判案由】    塗銷抵押權登記
【裁判全文】
臺灣桃園地方法院民事判決  九十年度重訴字第三八九號
    原      告  中興商業銀行股份有限公司
    法定代理人  戊○○
    訴訟代理人  甲○○
    送達代收人  丁○○
    被      告  丙○○
    被      告  乙○○
右當事人間塗銷抵押權登記事件，本院判決如左：
    主    文
確認被告丙○○與被告游效忠間以如附表所示五筆不動產於民國九十年二月二十一日
向桃園縣蘆竹地政事務所以蘆資字第０三二八六０號設定新台幣一千萬元之抵押權不
存在。
被告游效忠應就上開抵押權登記予以塗銷。
訴訟費用由被告負擔。
    事    實
甲、原告方面：
一、聲明：
（一）先位訴之聲明：確認被告丙○○與被告乙○○間如附表所示五筆不動產之新台
      幣（下同）一千萬元之抵押權不存在。被告游效忠應就上開抵押權登記予以塗
      銷。
（二）備位訴之聲明：被告丙○○與被告游效忠間就如附表所示五筆不動產之一千萬
      元抵押權設定行為應予撤銷。被告游效忠應就上開抵押權登記予以塗銷。
二、陳述：
（一）緣訴外人翔瑋工程有限公司（以下簡稱翔瑋公司）分別於民國（下同）八十七
      年八月十七日、八十九年三月二十三日、同年四月七日及十月二十五日邀同被
      告丙○○為連帶保證人，共計向原告借款一千一百萬元，立有借據、本票及授
      信約定書等為憑。惟上開借款自九十年一月十七日起即陸續未依約繳息，依兩
      造間簽訂授信約定書第五條約定，上述借款視為全部到期。詎原告將對被告丙
      ○○所有財產執行之際，被告丙○○忽於九十年二月二十一日勾串被告游效忠
      ，將被告丙○○所有如附表所示五筆土地同時為被告游效忠向蘆竹地政事務所
      辦理抵押權設定登記。
（二）然查被告二人間抵押權設定時間正值訴外人翔瑋公司拒繳原告貸款之際，而被
      告游效忠年齡甚輕、家境非富有，並無如此鉅款，且與被告丙○○為親屬關係
      、居住於同一戶籍地，顯係虛偽設定抵押權，共同隱匿財產以規避原告求償，
      被告二人間之通謀虛偽意思表示依法應屬無效，爰起訴請求確認被告二人間抵
      押權登記不存在，並訴請塗銷以回復原狀。
（三）退步言，被告丙○○與游效忠間縱確存在債權債務關係，惟其乃早已存在之債
      權，而於嗣後設定抵押權以為擔保，亦屬民法第二百四十四條第一項之無償行
      為，原告自得起訴請求撤銷被告二人間抵押權設定契約，並塗銷其抵押權設定
      登記。
三、證據：提出借據影本四紙、本票影本三紙、授信約定書影本一紙、土地登記謄本
    五份等為證
乙、被告方面：
一、被告丙○○：被告丙○○對於有為訴外人翔瑋公司向原告借款簽立授信約定書，
    擔任連帶保證人，並於九十年二月二十一日將如附表所示五筆土地設定抵押權予
    被告游效忠，伊除系爭五筆土地外別無其他財產等情俱不爭執，惟以伊自八十六
    年間即陸續向游效忠借款，金額自二十萬、三十萬元至九十萬元不等，總計借款
    三百萬元至四百萬元，前於七十年間，亦曾向被告游效忠父母借款，約三十、四
    十萬元，因訴外人游文翔即訴外人翔瑋公司實際負責人曾對伊言可能無法償還向
    原告所借款項，伊不希望欠被告游效忠的錢無法清償，才去設定抵押權等語置辯
    。
二、被告游效忠：對於被告丙○○與其係叔姪關係、同住一處，於九十年二月二十一
    日以其為抵押權人就如附表所示五筆土地設定抵押權等情不爭執，然以其曾陸續
    借款予丙○○，約借款三百萬元至四百萬元，借款來源是以其在永成工業工作收
    入、夜間擺設路邊攤販售光碟之收入、民間互助會會款及其父母給的財產借給丙
    ○○，均是以現金交付。一部分借款丙○○曾簽發本票交其收執、一部分借款僅
    丙○○口頭向其借款，借款時並未約定利息及還款期限，但被告丙○○曾允諾將
    來要蓋房子時，會為其蓋一棟等語資為抗辯。
三、證據：提出互助會會簿四件、本票九紙等為證。
丙、經本院依職權向桃園縣蘆竹地政事務所調閱九十年二月十九日盧資字第三二八六
    ○號抵押權設定登記資料。
    理    由
一、原告主張：訴外人翔瑋工程有限公司先後於八十七年八月十七日、八十九年三月
    二十三日、同年四月七日及十月二十五日邀同被告丙○○為連帶保證人或共同發
    票人，共計向原告借款一千一百萬元，嗣自九十年一月十七日起即陸續未依約繳
    息，詎被告丙○○旋於九十年二月二十一日與另一被告游效忠將伊所有如附表所
    示之系爭不動產，向蘆竹地政事務所辦理系爭之抵押權設定登記（原告起訴誤載
    為最高限額抵押權），被告間並無債權關係存在，爰先位請求確認系爭抵押權所
    擔保之債權不存在，並請求被告游效忠塗銷上開抵押權之設定登記以回復原狀，
    又被告間縱確有債權存在而有設定抵押權之真意，因被告二人乃就先已存在之債
    權嗣後再設定抵押權以為擔保，亦屬於民法第二百四十四條第一項詐害原告債權
    之無償行為，爰備位請求撤銷該抵押權之設定契約，並塗銷抵押權設定登記等語
    。被告二人則以：被告丙○○自八十六年間即陸續向被告游效忠借款，金額自二
    十萬、三十萬元至九十萬元不等，總計借款三百萬元至四百萬元，後因訴外人翔
    瑋公司可能無法償還向原告所借款項，始為被告游效忠設定抵押權等語，資為抗
    辯。
二、經查，翔瑋公司先後於八十七年八月十七日、八十九年三月二十三日、同年四月
    七日及十月二十五日邀同被告丙○○為連帶保證人，共計向原告借款一千一百萬
    元，嗣自九十年一月十七日起即陸續未依約繳息；而被告丙○○於九十年二月二
    十一日與另一被告游效忠將伊所有如附表所示之系爭不動產，向蘆竹地政事務所
    辦理系爭之抵押權設定登記等情，有原告提出借據、本票、授信約定書、土地登
    記謄本等為證，並經本院依職權向桃園縣蘆竹地政事務所調閱九十年二月十九日
    盧資字第三二八六○號抵押權設定登記資料核閱署實，有桃園縣蘆竹地政事務所
    九十年十一月十三日九○蘆地一字第八二三九號函在卷可參，且為兩造所不爭執
    ，堪信此部分之事實為真正。茲兩造爭執之重點在於：被告間是否有如渠等所述
    之債權債務關係存在？爰論述如后：
三、經查，被告游效忠於本院審理中自承其是六十二年十二月三日出生，學歷五專畢
    業，於八十二年四月一日自軍中退伍後，即在永成工業公司擔任技術師工作，每
    月收入僅五萬元，則被告游效忠是否有財力借予被告丙○○數百萬元即非無疑。
    被告游效忠雖又提出互助會會簿等抗辯其另有在夜市擺地攤、參與互助會、父母
    且留有財產，可供借與被告丙○○云云，然經本院詢及兩造間消費借貸關係之確
    切數額、利息、償還期限之約定等，被告游效忠稱數額並不清楚，被告二人並陳
    明就兩造間消費借貸關係並未約定利息及償還期限等，則被告游效忠身為消費借
    貸之貸與人，竟對其與被告丙○○間借貸之詳細數額幾何毫無概念，且借貸又未
    約定償還期限，實與一般社會常情有違。又當事人主張有利於己之事實者，就其
    事實有舉證之責任，民事訴訟法第二百七十七條定有明文，確認法律關係不存在
    之訴，如被告主張其法律關係存在時，應由被告負舉證責任，最高法院四十二年
    台上字第一七○號著有判例，本件被告主張渠等間有系爭抵押權所擔保之債權存
    在之事實，為主張有利於己之事實，自應就該法律關係發生所須具備要件，負舉
    證之責，雖被告游效忠提出被告丙○○自八十六年至八十九年簽發之本票五紙資
    以證明與被告丙○○間確有金錢往來，惟經本院隔離訊問二被告借款與簽發本票
    細節，被告游效忠先答以八十九年一月十四日簽發本票是其向母親借得二十七萬
    元再借予被告丙○○，復改稱八十八年、八十九年所簽發本票係因被告丙○○前
    所借款未還，其要求被告丙○○重新簽發本票交其收執等語，前後陳述不一，委
    難信憑，被告丙○○則稱八十九年一月十四日簽發本票係因伊所經營翔瑋公司週
    轉不靈，乃向被告游效忠借款，繼稱該張本票是最近簽發交被告游效忠收執，其
    餘本票也是最近補開的，是為了開庭才開的等語，此外，被告二人復無法提出其
    他資金往來證明，是被告就此部分既無法具體加以舉證以實其說，自難採信，堪
    信被告間並無債權債務關係存在。
四、末查，原告為被告丙○○之債權人，對被告二人間設定抵押權行為有效與否，自
    有確認利益，而被告間既無債權債務關係，被告丙○○在知悉訴外人翔瑋公司無
    法清償原告借款未幾，即將自己僅有五筆不動產應有部分設定抵押權予被告游效
    忠，亦據被告丙○○自承在卷，被告二人間顯然為逃避原告追償通謀而為虛偽設
    定抵押權之意思表示，從而，原告以被告間並無債權關係存在，爰先位主張被告
    二人間之抵押權設定登記乃通謀虛偽意思表示，依法無效，請求確認系爭抵押權
    不存在，並對系爭無效之抵押權設定行為請求回復原狀，訴請被告游效忠塗銷上
    開抵押權之設定登記，為有理由，應予准許。至原告另提起備位訴之聲明：（一
    ）被告丙○○與被告游效忠間就如附表所示五筆不動產之一千萬元抵押權設定行
    為應予撤銷。（二）被告游效忠應就上開抵押權登記予以塗銷部分，因原告先位
    之訴合法且有理由，自無庸就後位之訴加以裁判，併此明。
五、結論：本件原告之訴為有理由，依民事訴訟法第七十八條、第八十五條第一項前
    段，判決如主文。
中      華      民      國      九十    年     十二     月      十      日
                                        臺灣桃園地方法院民事第二庭
~B法      官  管靜怡
右為正本係照原本作成。
如對本判決上訴須於判決送達後廿日內向本院提出上訴狀。
中      華      民      國      九十    年     十二     月      十一    日
~B書  記  官  趙芳媞
~F0
~T40
附表：
┌──┬────────────┬───┬──┬─────┬────┐
│編號│   土  地  坐  落       │地號  │ 地 │應有部分  │面  積  │
│    ├────┬────┬──┤      │ 目 │權力範圍  │（平方  │
│    │鄉鎮市  ○ 地段   │小段│      │    │          │  公尺）│
├──┼────┼────┼──┼───┼──┼─────┼────┤
│    │桃園縣  │南崁下段│    │五二六│ 建 │ 2/20     │1,191.00│
│一  │蘆竹鄉  │        │    │      │    │          │        │
├──┼────┼────┼──┼───┼──┼─────┼────┤
│    │桃園縣  │南崁下段│    │五二六│ 建 │ 4/16     │   98.00│
│二  │蘆竹鄉  │        │    │  之二│    │          │        │
├──┼────┼────┼──┼───┼──┼─────┼────┤
│    │桃園縣  │南崁下段│    │五二六│ 建 │ 2/20     │  141.00│
│三  │蘆竹鄉  │        │    │  之三│    │          │        │
├──┼────┼────┼──┼───┼──┼─────┼────┤
│    │桃園縣  │南崁下段│    │五三二│ 建 │ 2/20     │  492.00│
│四  │蘆竹鄉  │        │    │      │    │          │        │
├──┼────┼────┼──┼───┼──┼─────┼────┤
│    │桃園縣  │南崁下段│    │五三二│ 建 │ 2/20     │    7.00│
│五  │蘆竹鄉  │        │    │  之二│    │          │        │
└──┴────┴────┴──┴───┴──┴─────┴────┘


司法院資訊處製作；財團法人民間司法改革基金會備份。
